臺灣高等法院民事判決　　　　　　　　　99年度上字第1141號
上　訴　人　曹昌祺
　　　　　　陳安慧
　　　　　　曹昌群
兼　上一人
法定代理人　曹白聖燕
共　　　同
訴訟代理人　林美倫律師
　　　　　　陳勵新律師
　　　　　　張衛航律師
被　上訴人　曹麗明
　　　　　　曹慧明
共　　　同
訴訟代理人　陳怡文律師
上列當事人間請求返還共有物事件，上訴人對於中華民國99年8
月31日臺灣士林地方法院99年度訴字第29號第一審判決提起上訴
，本院於100 年1 月19日言詞辯論終結，判決如下：
    主      文
上訴駁回。
第二審訴訟費用由上訴人負擔。
    事實及理由
一、被上訴人起訴主張：
  (一)被上訴人曹麗明、曹慧明（以下合稱被上訴人）與上訴人曹
    昌祺、曹昌群為兄弟姊妹，其中上訴人曹昌群因車禍受監護
    之宣告，其妻即上訴人曹白聖燕為監護人，上訴人陳安慧（
    以下合稱上訴人）則為上訴人曹昌祺之妻。被上訴人與上訴
    人曹昌祺、曹昌群之母親蔡玉蘭（下稱被繼承人）於民國（
    下同）97年3 月7 日死亡，被上訴人與上訴人曹昌祺、曹昌
    群均為第一順位之法定繼承人，兩造於舉行告別式後將被繼
    承人遺體進行火化，暫委由「臺灣仁本服務股份有限公司」
    （下稱仁本公司）放置於國泰醫院保管。
  (二)97年4 月29日，兩造與「金寶山事業股份有限公司」（下稱
    金寶山公司）簽訂「土地買賣契約書」及「墓基買賣契約書
    」，約定將被繼承人之骨灰（下稱系爭骨灰）安葬於臺北縣
    金山鄉○○段西勢湖小段第210 之4 及210 之256 地號土地
    ，墓園編號和壹區肆排貳之貳號之「金寶山墓園」（下稱金
    寶山墓園）內。詎於98年5 月19日，上訴人未經全體共有人
    之同意，將系爭骨灰自國泰醫院取走，並於隔日即98年5 月
    20日，在未取得曹永裕（已死亡，為被繼承人之夫，被上訴
    人及上訴人曹昌祺、曹昌群之父）墓園所坐落臺北縣八里鄉
    ○里○段渡船頭小段879 地號土地（下稱八里墓園）共有人
    之同意，亦未經主管機關允許上開土地得供喪葬使用，即將
    系爭骨灰放置於八里墓園內。被上訴人乃於98年5 月21日寄
    發存證信函請求上訴人返還系爭骨灰，上訴人均置之不理。
  (三)系爭骨灰為全體繼承人之遺產，係全體繼承人所公同共有，
    兩造既已約定安葬於金寶山墓園，上訴人未經全體繼承人之
    同意，擅自取走，已侵害被上訴人之所有權，爰依民法第76
    7 條前段、第184 條第1 項前段規定，請求上訴人返還系爭
    骨灰予被上訴人及全體共有人。又全體繼承人既已約定將系
    爭骨灰放置於金寶山墓園內安葬，上訴人應依兩造之約定履
    行，將系爭骨灰安葬於金寶山墓園。
  (四)求為判決：
    1.上訴人應返還系爭骨灰予被上訴人及全體共有人。
    2.上訴人應將系爭骨灰安葬於臺北縣金山鄉○○段西勢湖小
      段第210 之4 及210 之256 地號土地，墓園編號和壹區肆
      排貳之貳號金寶山墓園內。
    3.被上訴人願供擔保，請准宣告假執行。
二、上訴人則以：
  (一)系爭骨灰既屬公同共有之物，則上訴人曹昌祺、曹昌群與被
    上訴人即為公同共有人，上訴人曹昌祺雖不同意提起本件訴
    訟，惟被上訴人仍應徵得上訴人曹昌群之法定代理人即上訴
    人曹白聖燕之同意，否則本件訴訟即屬當事人不適格。
  (二)系爭骨灰安葬於曹永裕八里墓園內係被繼承人之遺願，夫妻
    同墓亦便於後人祭祀，是被上訴人請求回復共有物，難認係
    為全體利益為之。又上訴人並未侵害被上訴人之權利，且系
    爭骨灰並未在上訴人占有中，上訴人自無從返還。
  (三)系爭骨灰應非「物」，無人可主張有系爭骨灰之所有權。
  (四)被繼承人已於97年3 月7 日死亡，然系爭骨灰竟逾1 年無法
    安葬，實係為人子女之不孝，上訴人曹昌祺不忍被上訴人僅
    顧爭產而未儘速安葬被繼承人，遂於98年5 月19日，自仁本
    公司取走系爭骨灰安葬於曹永裕八里墓園內，而該墓園有專
    人整理並由繼承人持續祭祀，並無不適合安葬系爭骨灰之處
    ，被上訴人提起本件訴訟顯係屬權利濫用等語，資為抗辯。
三、原審判決(一)上訴人曹昌祺、陳安慧、曹白聖燕應將系爭骨灰
    返還予被上訴人及全體共有人。(二)上訴人曹昌祺、曹昌群應
    將系爭骨灰安葬於金寶山墓園內（坐落土地：臺北縣金山鄉
    ○○段西勢湖小段第210 之4 號、同段第210 之256 地號。
    墓園編號：和壹區肆排貳之貳號）。駁回被上訴人其餘之訴
    。被上訴人就其敗訴部分，未據聲明不服。上訴人提起上訴
    ，上訴聲明為：(一)原判決關於命上訴人曹昌祺、陳安慧、曹
    白聖燕應將系爭骨灰返還予被上訴人及全體共有人部分，及
    命上訴人曹昌祺、曹昌群應將系爭骨灰安葬於金寶山墓園內
    （坐落土地：臺北縣金山鄉○○段西勢湖小段第210 之4 號
    、同段第210 之256 地號。墓園編號：和壹區肆排貳之貳號
    ）之部分均廢棄。(二)上開廢棄部分，被上訴人在第一審之訴
    及其假執行之聲請均駁回。被上訴人答辯聲明：上訴駁回。
四、本件不爭執事項：
  (一)被上訴人與上訴人曹昌祺、曹昌群為兄弟姊妹，上訴人曹昌
    群受監護之宣告，其妻即上訴人曹白聖燕為監護人，上訴人
    陳安慧則為上訴人曹昌祺之妻。被上訴人與上訴人曹昌祺、
    曹昌群之母親於97年3 月7 日死亡，被上訴人與上訴人曹昌
    祺、曹昌群為第一順位之法定繼承人，兩造於舉行告別式後
    ，將被繼承人遺體進行火化，委由仁本公司放置於國泰醫院
    保管。
  (二)97年4 月29日，被上訴人及上訴人曹昌祺、訴外人曹榮甫（
    即曹昌群、曹白聖燕之子，被繼承人之孫）與金寶山公司簽
    訂土地買賣契約書及墓基買賣契約書，以被繼承人之遺產購
    買位於臺北縣金山鄉○○段西勢湖小段210 之4 及210 之25
    6 地號土地所有權及墓園編號和壹區肆排二之二號墓基使用
    權。
  (三)98年5 月19日，上訴人曹昌祺、陳安慧、曹白聖燕未經全體
    共有人同意，至國泰醫院將系爭骨灰取走，放置於曹永裕之
    八里墓園內。
五、本件爭點：
  (一)被上訴人提起本件訴訟有無當事人不適格？
  (二)系爭骨灰是否屬遺產？是否有人可以主張有骨灰所有權？
  (三)系爭骨灰有無在上訴人占有中？被上訴人能否請求上訴人返
    還所有物？
  (四)兩造是否已合意將被繼承人安葬於金寶山墓園？
  (五)上訴人將系爭骨灰放置於八里墓園中是否侵害被上訴人之權
    利？
六、學說有認遺體為物，然僅為遺屬之人格權標的或為親屬權之
    標的，不得為所有權或其他財產權之標的。亦有主張係以埋
    葬管理及及祭祀供養而為處分，並排除第三人不當的干涉為
    內容之一種親屬法上之權利。是屍體不妨為物，於習慣法上
    屬於繼承人，其內容依公序良俗在公法上、私法上受有特別
    的限制，非如普通所有權為收益使用處分，乃專以埋葬祭祀
    供養之權能及義務為內容之特殊權利，對於屍體之不法占有
    ，有占有回復及基於本權之返還請求權（參照史尚寬，繼承
    法論第142 至143 頁）。屍體、遺骨，在埋葬、管領及祭祀
    為目的之範圍內，得為遺族之所有權客體（參照謝在全，民
    法物權論上冊）。因骨灰為屍體火化後之物，性質相近，應
    作同一解釋始符法理及社會一般觀念。經查，被上訴人與上
    訴人曹昌祺、曹昌群為被繼承人蔡玉蘭之全體繼承人，系爭
    骨灰於埋葬、管領、祭祀目的之範圍內屬被上訴人與上訴人
    曹昌祺、曹昌群公同共有之物。上訴人抗辯系爭骨灰非物，
    不得作為所有權之客體等語，尚非可採。
七、查物權修正條文係98年1 月23日公布後6 個月施行，本件發
    生於新法修正施行前，應適用修正前之規定。按所有人對於
    無權占有或侵奪其所有物者，得請求返還之。各共有人對於
    第三人，得就共有物之全部為本於所有權之請求。但回復共
    有物之請求，僅得為共有人全體之利益為之，民法第767 條
    第1 項前段、第821 條、分別定有明文。
  (一)查系爭骨灰經全體繼承人同意委由仁本公司放置於國泰醫院
    保管，兩造不爭執。於98年5 月19日，上訴人曹昌祺、陳安
    慧、曹白聖燕未經被上訴人同意，將系爭骨灰自國泰醫院取
    走，安葬於八里墓園，上訴人曹昌祺、陳安慧、曹白聖燕對
    上情不爭執，上訴人曹昌祺、陳安慧、曹白聖燕將系爭骨灰
    自國泰醫院取走，未經上訴人曹麗明、曹慧明同意，自屬侵
    奪公同共有物。
  (二)揆諸首揭說明，被上訴人請求上訴人曹昌祺、陳安慧、曹白
    聖燕應將系爭骨灰返還予被上訴人及全體共有人，為有理由
    。
八、按公同共有人之權利義務，依其公同關係所由規定之法律或
    契約定之。除前項之法律或契約另有規定外，公同共有物之
    處分，及其他之權利行使，應得公同共有人全體之同意。共
    有物，除契約另有訂定外，由共有人共同管理之，修正前民
    法第828 條、第820 條第1 項前段定有明文。
  (一)被繼承人於97年3 月7 日死亡，被上訴人與上訴人曹昌祺、
    曹昌群為被繼承人之全體繼承人，兩造於舉行告別式後，將
    被繼承人之遺體進行火化，委由仁本公司放置於國泰醫院保
    管，兩造不爭執，可認為實。
  (二)次查，於97年4 月29日，被上訴人與上訴人曹昌祺，及訴外
    人曹榮甫（即上訴人曹昌群、曹白聖燕之子，被繼承人之孫
    ），與金寶山公司簽訂土地買賣契約書及墓基買賣契約書，
    以被繼承人之遺產購買位於臺北縣金山鄉○○段西勢湖小段
    210 之4 及210 之256 地號土地所有權及墓園編號和壹區肆
    排二之二號墓基使用權，有土地買賣契約書、墓基買賣契約
    書（原審卷第12至28頁），兩造不爭執。被上訴人與上訴人
    曹昌祺、曹榮甫於被繼承人死亡後1 個多月與金寶山公司簽
    約，契約內容係購買墓園土地、使用墓基權利，費用由被繼
    承人之遺產支付，且因上訴人曹昌群為受監護宣告之人，曹
    榮甫為上訴人曹昌群之子，被繼承人之各房繼承人均簽署購
    買墓地及墓基使用權契約，足認被繼承人之全體繼承人間就
    系爭骨灰之管理，同意安葬於所購買之金寶山墓園。
  (三)再查，上訴人曹昌祺於原審99年3 月3 日當庭自陳：「當初
    要買這個靈骨塔，因為我沒有兒子，所以後續的祭祀是我姪
    子在管，所以要所有權直接就給我姪子，但原告不同意，要
    求他們也要有所有權，避免以後姪子不孝不祭祀或轉賣土地
    ，後來我就勉強同意，但是我要求父親的骨灰還是要留在原
    來的墓地，我請我叔叔轉達，後來我叔叔給我的回應是，好
    像原告也同意，所以我才同意買這塊地……」（原審卷第74
    頁反面）。上訴人曹昌祺自稱伊同意買金寶山墓園，但父親
    骨灰留在原來墓地等語，可推知其已同意將系爭骨灰安葬於
    金寶山墓園。並無證據證明上訴人曹昌祺已合法撤銷上開意
    思表示，因此，上訴人曹昌祺辯稱其未同意將系爭骨灰安葬
    於金寶山墓園云云，為不可採。
  (四)末查，上訴人曹昌祺、陳安慧、曹白聖燕不爭執其於98年5
    月19日未經被上訴人之同意，至國泰醫院將系爭骨灰取走，
    安葬於父親曹永裕之八里墓園內。被上訴人曹麗明稱系爭骨
    灰安葬於八里墓園前一天晚上接到通知，但伊當場表示反對
    ；上訴人曹慧明稱沒有接到通知（本院卷第52頁）。由上可
    認，上訴人曹昌祺、陳安慧、曹白聖燕將系爭骨灰安葬於父
    親曹永裕墓園內之管理方式，係未經被上訴人同意。
  (五)綜上，系爭骨灰經被繼承人之全體繼承人同意安葬於金寶山
    墓園內，被上訴人依約定之管理方法，請求上訴人曹昌祺、
    曹昌群將系爭骨灰安葬於金寶山墓園，係屬有據。
九、上訴人下列抗辯，為不可採：
  (一)按公同共有物之處分及其他權利行使，除法律另有規定外，
    應得公同共有人全體之同意，民法第828 條第3 項定有明文
    。次按因公同共有物被一部分公同共有人為移轉物權之處分
    ，而其他公同共有人對之提起物權契約無效之訴時，如已得
    處分行為人（包含同意處分人）以外之公同共有人全體之同
    意，則無論公同共有人中之一人或數人，自均得單獨或共同
    起訴，要不能謂其當事人之適格有所欠缺。公同共有人對於
    第三人就共有物為本於所有權之請求，乃保全公同共有物之
    行為，苟部分公同共有人反對其他公同共有人起訴，此與事
    實上無法得全體公同共有人同意無殊。為保護全體公同共有
    人利益計，如僅由同意起訴之公同共有人為原告逕行起訴，
    自難因之認其當事人適格有所欠缺（最高法院37年上字第69
    39號判例、86年度台上字第3060號裁判意旨參照）。經查，
    上訴人曹昌群為繼承人之一，即系爭骨灰之公同共有人之一
    ，上訴人曹昌群於93年9 月10日受監護之宣告，上訴人曹白
    聖燕為其法定代理人。被上訴人起訴主張上訴人曹白聖燕、
    曹昌祺、陳安慧為共同取走系爭骨灰之人，並列上訴人曹白
    聖燕為被告，是難期待被上訴人可取得上訴人曹白聖燕代上
    訴人曹昌群同意起訴返還系爭骨灰。上訴人抗辯被上訴人起
    訴未得公同共有人即上訴人曹昌群之同意，為當事人不適格
    等語，為無可採。
  (二)系爭骨灰為被上訴人與上訴人曹昌祺、曹昌群公同共有，詳
    前理由六所述，關於系爭骨灰之管理需得共有人全體同意。
    上訴人曹昌祺、陳安慧、曹白聖燕既不爭執取走系爭骨灰放
    置於八里墓園內，並未得被上訴人同意，即與法有違。上訴
    人抗辯將系爭骨灰安置於全體公同共有人共同占有管理、祭
    祀之八里墓園，並未侵奪共有物之情等語，為不可採。
  (三)末查，墓園土地買賣契約書第1 條約定「買賣標的（土地標
    示依地政機關所登記為準）：1.土地坐落位置：臺北縣金山
    鄉○○段西勢湖小段210 之4 、210 之256 地號。2.土地持
    分10萬分之1104、10萬分之1347，持分面積計18.41 、21.2
    6 平方公尺（約5.57、6.43坪）。3.墓園編號為和壹區肆排
    貳之貳號。」，及墓基使用權買賣契約書第1 條約定「本約
    甲方購買使用權之墓基，係編號和壹區肆排貳之貳號之墓基
    ，共計5 單位墓基（面積、位置如附件）。」，依上開約定
    ，墓地位置已經特定，系爭骨灰即可於特定位置安葬。上訴
    人抗辯伊不願與被上訴人共同簽訂墓園工程委建契約書，即
    表示對於管理使用墓地之方法無共識，未合意將系爭骨灰安
    葬於金寶山墓園等語，為不可採。
  (四)按權利之行使，不得違反公共利益，或以損害他人為主要目
    的。行使權利，履行義務，應依誠實及信用方法，民法第14
    8 條定有明文。查八里墓園所在土地即八里鄉○○里○段渡
    船頭小段879 地號土地為訴外人陳有清等10人共有，有土地
    登記第二類謄本在卷可稽（原審卷第121 至123 頁）。次查
    ，上開土地使用分區為風景保護區，依規定不得申請設置墓
    園；如係於墳墓設置管理條例公布前即已設置之私人墳墓，
    須向墓地主管機關申請核准，始得設置、擴充、增建或改建
    ，如該墓園係未經合法申請設置者，依規定是不可以再增加
    新葬之骨灰，有臺北縣八里鄉公所99年4 月19日北縣八民字
    第0990007379號函、臺北縣政府民政局99年5 月20日北民生
    字第0990388661號函在卷可稽（原審卷第127 頁、第140 至
    141 頁）。上訴人自陳系爭骨灰安葬於父親墓地內，並未向
    政府機關申請（本院卷第122 頁反面），且查，上訴人取得
    地主同意書僅林添進一人所立，非土地全體共有人所出具，
    有墓園使用同意書在卷可稽（原審卷第120 頁）。是八里墓
    園於未來有不能繼續為墓地使用或使用狀況改變之可能，被
    上訴人請求系爭骨灰安葬於金寶山墓園非權利濫用。
十、綜上所述，被上訴人本於民法第767 條第1 項前段規定，請
    求上訴人曹昌祺、陳安慧、曹白聖燕將系爭骨灰返還予被上
    訴人及全體共有人；並依共有物管理之約定，請求上訴人曹
    昌祺、曹昌群將系爭骨灰安葬於金寶山墓園，為有理由。是
    則原審判命上訴人曹昌祺、陳安慧、曹白聖燕返還系爭骨灰
    ，及上訴人曹昌祺、曹昌群應將系爭骨灰安葬於金寶山墓園
    內，於法並無不合。上訴意旨指摘原判決不當，求予廢棄改
    判，為無理由，應予駁回。
十一、本件事證已臻明確，兩造其餘攻擊防禦方法及未經援用之
      舉證，經審酌核與本件判決結果不生影響，不再逐一論述
      ，附此敘明。
十二、據上論結，本件上訴為無理由，依民事訴訟法第449 條第
      1 項、第78條、第85條第1 項前段，判決如主文。
中    華    民    國    100    年    1    月    31    日
                      民事第二庭
                          審判長法  官  吳謙仁
                                法  官  蘇瑞華
                                法  官  李瓊蔭
正本係照原本作成。
如不服本判決，應於收受送達後20日內向本院提出上訴書狀，其
未表明上訴理由者，應於提出上訴後20日內向本院補提理由書狀
（均須按他造當事人之人數附繕本）上訴時應提出委任律師或具
有律師資格之人之委任狀；委任有律師資格者，另應附具律師資
格證書及釋明委任人與受任人有民事訴訟法第466 條之1 第1 項
但書或第2 項（詳附註）所定關係之釋明文書影本。如委任律師
提起上訴者，應一併繳納上訴審裁判費。
中    華    民    國   100    年    1     月    31    日
                                書記官  王才生
附註：
民事訴訟法第466條之1（第1項、第2項）：
對於第二審判決上訴，上訴人應委任律師為訴訟代理人。但上訴
人或其他法定代理人具有律師資格者，不在此限。
上訴人之配偶、三親等內之血親、二親等內之姻親，或上訴人為
法人、中央或地方機關時，其所屬專任人員具有律師資格並經法
院認為適當者，亦得為第三審訴訟代理人。